臺灣高等法院民事判決　　　　　　　　　 95年度上字第816號
上　訴　人　乙○○
訴訟代理人　陳俊隆律師
被上訴人　　甲○○
上列當事人間請求返還不當得利等事件，上訴人對於中華民國95
年8月14日臺灣桃園地方法院95年度訴字第730號第一審判決提起
上訴，本院於96年3月20日言詞辯論終結，判決如下：
    主     文
上訴駁回。
第二審訴訟費用新臺幣參萬零壹拾貳元由上訴人負擔。
    事實及理由
一、被上訴人起訴主張：上訴人與被上訴人之女江坤玲於民國（
    下同）86年11月16日結婚，嗣經臺灣桃園地方法院（下稱桃
    園地院）以93年度婚字第918 號判決離婚確定在案。上訴人
    於94年3 月25日以電話通知被上訴人，稱江坤玲所有門牌號
    碼桃園縣桃園市○○路○ 段145 號2 樓房屋及其坐落基地（
    下稱系爭房地）設定抵押向台新國際商業銀行股份有限公司
    （下稱台新銀行）貸款新臺幣（下同）200 萬元（下稱系爭
    貸款），尚積欠台新銀行1,912,359 元未按期償還，如未立
    即全部清償，系爭房地將遭法院查封拍賣，並要求被上訴人
    代江坤玲清償系爭貸款。被上訴人即於同日匯款1,912,359
    元至上訴人所有設於台新銀行三重分行00000000000000帳號
    帳戶（下稱系爭帳戶），惟江坤玲表示並未收到上開匯款，
    顯見上訴人係無法律上之原因而受領1,912,359 元，致被上
    訴人受有同額之損害，被上訴人自得依不當得利法律關係請
    求上訴人返還。縱認上開款項係上訴人向被上訴人借貸之借
    款，因兩造並未約定返還期限，被上訴人亦得依民法第478
    條規定，請求上訴人返還借款1,912,359 元等語。並聲明：
    上訴人應給付被上訴人1,912,359 元，及自上訴人受領之94
    年3 月25日起至清償日止，按週年利率5%計算之利息，並陳
    明願供擔保，請准宣告假執行。原審為被上訴人勝訴之判決
    ，上訴人提起上訴，被上訴人對於上訴人之上訴則聲明：駁
    回上訴。
二、上訴人則以：上訴人與江坤玲於93年間購買系爭房地，以上
    訴人為借款人、江坤玲為保證人，向台新銀行貸款200 萬元
    ，並開立系爭帳戶專作返還貸款之用，系爭帳戶並非上訴人
    個人之帳戶，台新銀行係將200 萬元撥與建商，並非撥與上
    訴人。又江坤玲於93、94年間虧空不少錢，上訴人即無法繳
    納系爭貸款。上訴人並未於94年3 月間以電話請求被上訴人
    繳納系爭貸款。被上訴人匯款至系爭帳戶，係應江坤玲之請
    求清償系爭貸款，江坤玲並持清償證明塗銷系爭房地之抵押
    權登記，系爭房地為江坤玲所有，是受有利益者為江坤玲，
    並非上訴人，故上訴人並無不當得利等語，資為抗辯。原審
    判命上訴人應給付被上訴人1,912,359 元，及自94年3 月25
    日起至清償日止，按週年利率5%計算之利息。上訴人不服，
    提起上訴，並聲明：（一）原判決廢棄。（二）被上訴人在
    第一審之訴及其假執行之聲請均駁回。
三、經查：上訴人與被上訴人之女江坤玲係於86年11月16日結婚
    ，嗣經桃園地院於94年3 月17日以93年度婚字第918 號判決
    離婚，並於94年7 月26日確定；上訴人與江坤玲於婚姻關係
    存續中之93年間購買系爭房地，登記江坤玲之名下，購買系
    爭房地時，以上訴人為借款人、江坤玲為連帶保證人，向台
    新銀行貸款200 萬元，並將系爭房地設定抵押權予台新銀行
    ，上訴人開立系爭帳戶作為清償系爭貸款之用。被上訴人於
    94年3 月25日匯款1,912,359 元至系爭帳戶，用以清償系爭
    貸款等事實，為兩造所不爭執，並有桃園地院93年度婚字第
    918 號判決書（見本院卷第12頁至第23頁）、不動產買賣合
    約書（見原審卷第42頁至第46頁）、借款借據暨約定書、同
    意書、動撥申請書、不動產使用切結書、本票、撥款委託書
    （見原審卷第27頁至第33頁）、活期儲蓄存款簿（見原審卷
    第12頁至第14頁）、匯款回條聯（見原審卷第5 頁）等附卷
    可稽，自堪信為真實。
四、按無法律上之原因而受利益，致他人受損害者，應返還其利
    益，雖有法律上之原因，而其後已不存在者，亦同；又受領
    人於受領時，知無法律上之原因或其後知之者，應將受領時
    所得之利益，或知無法律上之原因時所現存之利益，附加利
    息一併償還，民法第179 條、第182 條第2 項分別定有明文
    。次按「被上訴人為上訴人清償債務，縱非基於上訴人之委
    任，上訴人既因被上訴人之清償，受有債務消滅之利益，上
    訴人又非有受此利益之法律上原因，自不得謂被上訴人無不
    當得利之返還請求權」（最高法院28年上字第1872號判例意
    旨可資參照）。查上訴人與江坤玲於婚姻關係存續中購買系
    爭房地，並向台新銀行貸款200 萬元（即系爭貸款），系爭
    貸款之主債務人為上訴人，江坤玲為連帶保證人；系爭帳戶
    係上訴人向台新銀行辦理系爭貸款之放款帳戶，用以扣繳系
    爭貸款本息，此有借款借據暨約定書、同意書、動撥申請書
    、不動產使用切結書、本票、撥款委託書、台新銀行函暨所
    附之交易明細在卷可證（見原審卷第27頁至第33頁、本院卷
    第137 頁至第138 頁）。次查：上訴人於94年3 月25日匯款
    1,912,359 元至台新銀行之系爭帳戶，結清系爭貸款，亦有
    匯款回條聯（見原審卷第5 頁）、台新銀行函暨所附之交易
    明細在卷可證（見原審卷第22頁至第25頁）。被上訴人將款
    項匯入上訴人系爭帳戶以清償上訴人對於台新銀行之貸款，
    無論是否受上訴人之託，既已發生清償系爭貸款之效力，使
    上訴人對台新銀行所負之貸款債務責任消滅，上訴人自屬受
    有利益，且其所受利益並無法律上之原因（上訴人迄未能舉
    出其受益之原因），而被上訴人因將款項匯入上訴人系爭帳
    戶用以清償系爭貸款致受有損害，兩者間復有因果關係，上
    訴人自屬不當得利。
五、上訴人雖辯稱：系爭房地購買時登記在江坤玲名下，上訴人
    與江坤玲判決離婚後，系爭房地由江坤玲及其家人居住，被
    上訴人清償系爭貸款，係江坤玲受利益，並非上訴人受利益
    云云。惟查：上訴人為系爭貸款之借款人，江坤玲僅為擔保
    物（即系爭房地）提供人及連帶保證人，依民法第749 條、
    第879 條規定，系爭貸款無論係以拍賣系爭房地抵償或由江
    坤玲清償，江坤玲均得請求上訴人償還拍賣之價金或清償之
    款項，上訴人為借款人就系爭貸款應負最後清償責任，不因
    系爭房地非登記在其名下而有異。次查：上訴人與江坤玲於
    婚姻關係存續中，並未以契約訂立夫妻財產制，自應適用法
    定財產制，系爭房地購買時雖登記在江坤玲名下，惟係屬江
    坤玲之婚後財產，上訴人於婚姻關係消滅後，得請求賸餘財
    產分配（上訴人對江坤玲另行提起夫妻賸餘財產分配之訴，
    業經桃園地院判決系爭房地應予分配在案，見本院卷第107
    頁至第113 頁），況上訴人於婚姻關係存續中，亦居住使用
    系爭房地，上訴人不僅為系爭房地購屋貸款之主債務人，且
    就系爭房地享有上述權利，豈得僅以系爭房地登記在江坤玲
    名下，而排除其應負之義務。從而，上訴人對於台新銀行所
    負之系爭貸款責任，既因被上訴人將款項匯入上訴人系爭帳
    戶用以清償而消滅，上訴人因而所受之不當得利即應返還，
    不因系爭房地登記在江坤玲名下，現由江坤玲及其家人居住
    等情而有不同，上訴人所為辯解，委無可採。
六、綜上所述，被上訴人依民法不當得利之法律關係，請求上訴
    人給付1,912,359 元及自94年3 月25日起至清償日止，按週
    年利率5%計算之法定遲延利息，於法有據，應予准許。被上
    訴人主張先依不當得利之法律關係請求上訴人返還所受利益
    ，如認為無理由時，復依消費借貸契約關係請求返還借款，
    係僅以單一之聲明為請求，屬客觀訴之合併中類似的預備合
    併，本件既認被上訴人本於不當得利法律關係之請求為有理
    由，自無庸另就被上訴人主張之消費借貸契約關係為判決及
    論述。原審為上訴人敗訴之判決，並無不合。上訴意旨指摘
    原判決不當，求予廢棄改判，為無理由，應予駁回。
七、本件因事證已臻明確，兩造其餘爭點及攻擊、防禦方法暨所
    為之立證，與判決之結果不生影響，無庸再逐一予以論究，
    併予敘明。
據上論結，本件上訴為無理由，依民事訴訟法第449 條第1 項、
第78條，判決如主文。
中　　華　　民　　國　　96　　年　　4 　　月　　3 　　日
                    民事第四庭
                        審判長法  官  張劍男
                              法　官  彭昭芬
                              法　官  丁蓓蓓
正本係照原本作成。
如不服本判決，應於收受送達後20日內向本院提出上訴書狀，其
未表明上訴理由者，應於提出上訴後20日內向本院補提理由書狀
（均須按他造當事人之人數附繕本）上訴時應提出委任律師或具
有律師資格之人之委任狀；委任有律師資格者，另應附具律師資
格證書及釋明委任人與受任人有民事訴訟法第466 條之1第1項但
書或第2 項（詳附註）所定關係之釋明文書影本。
中　　華　　民　　國　　96　　年　　4 　　月　　3 　　日
　　　　　　　　　　　　　　　書記官  張淑芬
附註：
民事訴訟法第466條之1（第1項、第2項）：
對於第二審判決上訴，上訴人應委任律師為訴訟代理人。但上訴
人或其他法定代理人具有律師資格者，不在此限。
上訴人之配偶、三親等內之血親、二親等內之姻親，或上訴人為
法人、中央或地方機關時，其所屬專任人員具有律師資格並經法
院認為適當者，亦得為第三審訴訟代理人。
